【裁判字號】    97,簡上,79
【裁判日期】    970606
【裁判案由】    返還不當得利
【裁判全文】
臺灣臺北地方法院民事判決              97年度簡上字第79號
上  訴  人  臺灣郵政股份有限公司
法定代理人  甲○○
訴訟代理人  乙○○
被  上訴人  戊○○
訴訟代理人  丁○○
            丙○○
上列當事人間請求返還不當得利事件，上訴人對於中華民國96年
11 月23日本院臺北簡易庭96年度北簡字第37814號第一審判決提
起上訴，並為起訴聲明之減縮，本院於97年5月23日言詞辯論終
結，判決如下：
    主      文
原判決（減縮及確定部分除外）關於後開第二項部分，並訴訟費
用之裁判（減縮及確定部分除外）均廢棄。
上廢棄部分，被上訴人應給付上訴人新臺幣壹拾參萬陸仟零陸元
，及自民國九十六年十月三日起至清償日止，按年息百分之五計
算之利息，並於原審共同被告許珠山清償之範圍內，免給付之義
務。
第一（減縮及確定部分除外）、二審訴訟費用由被上訴人負擔。
    事實及理由
一按於第二審為訴之變更、追加，非經他造同意，不得為之。但
  擴張或減縮應受判決事項之聲明者，不在此限，民事訴訟法第
  446條第1項但書、第255條第1項但書第3款定有明文。查上訴
  人原起訴之聲明，係請求被上訴人與原審共同被告許珠山連帶
  給付新臺幣（下同）136,606元，及自起訴狀繕本送達翌日起
  至清償日止，按年息5％計算之利息，民國97年1月6日之上訴
  聲明為：(一)原判決不利於上訴人部分廢棄；(二)前項廢棄部分，
  被上訴人與共同被告許珠山應連帶給付136,606元本息；並於
  97年2月25日當庭減縮利息自96年10月3日起算（見本院卷第20
  頁反面）。嗣於本院審理時，更正其起訴聲明為：「被告許珠
  山應給付136,60 6元本息；被告戊○○應給付136,606元本息
  ；其中一被告如已清償，他被告於其清償範圍內，免給付之義
  務。」，並更正其上訴聲明(二)為：「被上訴人應給付上訴人13
  6,606元本息，並於原審共同被告許珠山清償之範圍，免給付
  之義務。」（見本院卷第63頁反面）。核其嗣後聲明，均僅係
  減縮應受判決事項之聲明，雖為被上訴人所不同意，惟合於首
  揭規定，仍應予准許。
二上訴人起訴主張：被上訴人於82年間將其所有位於「臺北縣中
  和市○○路319號2樓」房屋（下稱系爭房屋）出租予蔡昭男，
  約定由蔡昭男自行繳納該屋之自來水、電力、電話及瓦斯等費
  用，蔡昭男遂於同年月20日委託伊自其所開立之00000000號郵
  政劃撥儲金帳戶（下稱劃撥帳戶）撥付代繳，並同時申請該劃
  撥帳戶結存不足時，由0000000000號郵政存簿儲金帳戶（下稱
  原存簿帳戶）自動定額轉撥劃撥帳戶，以支應代繳所需費用。
  嗣84年底、85年初，蔡昭男與被上訴人間之租賃關係終止，逕
  向自來水及電話之事業單位終止代繳，並於85年1月26日終止
  原存簿帳戶，伊因而終止此二項費用之代繳。但蔡昭男隨即於
  3日後開立00000000000000號存簿帳戶（下稱新存簿帳戶），
  伊遂繼續自新存簿帳戶定額轉撥至其劃撥帳戶，並持續繳納該
  電力及瓦斯等費用，直至蔡昭男95年4月11日發現後，始終止
  代繳，合計從新存簿帳戶扣款136,606元，自84年11月1日起向
  被上訴人承租系爭房屋之許珠山因此受益，申請電力及瓦斯之
  被上訴人亦受有免除負擔此等費用之利益，且同時使蔡昭男受
  有同額之損害。嗣因協調蔡昭男、許珠山及被上訴人未果，伊
  遂於96年5月21日給付蔡昭男136,606元，並受讓蔡昭男對許珠
  山及被上訴人之返還不當得利債權。為此，依不當得利及債權
  讓與法律關係起訴，並以起訴狀繕本之送達作為債權轉讓之通
  知等語。爰變更聲明為：許珠山應給付上訴人136,606元，及
  自起訴狀繕本送達翌日起算之法定利息；被上訴人應給付上訴
  人136,606元，及自起訴狀繕本送達翌日起算之法定利息；其
  中一人如已清償，他人於其清償範圍內，免給付之義務。
三被上訴人辯以：自84年11月1日起至96年5月31日止，系爭房屋
  均由許珠山承租使用，簽訂租約之時即約明由許珠山負擔各項
  公用事業費用，伊自始不知悉蔡昭男向上訴人申辦代繳各該費
  用之情事，亦不清楚許珠山未繳納各該費用，伊並未受益，縱
  令受有利益，上訴人任意自蔡昭男新存簿帳戶撥款入劃撥儲金
  帳戶代繳，就此應有過失等語。
四原審判命許珠山給付上訴人136,606元，及自96年10月3日起至
  清償日止，按年息5％計算之利息，駁回上訴其餘之訴（關於
  請求被上訴人給付部分），許珠山就其敗訴部分未上訴，已經
  確定。
  上訴人就其敗訴部分，提起上訴，並減縮上訴聲明為：(一)原判
  決不利於上訴人部分廢棄。(二)被上訴人應給付136,606元，及
  自96年10月3日起算之法定利息，並於許珠山清償之範圍，免
  給付之義務。被上訴人則聲明：上訴駁回。
五兩造不爭執之事實：
  (一)被上訴人為系爭房屋所有人，並為自來水、電力、電話及天
    然氣等公用事業之申請人（見本院卷第20頁反面、第21頁正
    面）。
  (二)蔡昭男於82年間向被上訴人承租系爭房屋，並於同年10月20
    日委託上訴人自其所開立劃撥帳戶撥付代繳系爭房屋之自來
    水、電力、電話及瓦斯等費用，且同時申請如劃撥帳戶存款
    不足時，由原存簿帳戶自動定額轉撥劃撥帳戶，藉以代繳所
    需費用（見本院卷第37、61頁）。嗣蔡昭男與被上訴人之租
    賃關係於84年底終止，蔡昭男逕向自來水及電話公共事業單
    位終止費用代繳，並於85年1月26日終止原存簿帳戶（見本
    院卷第40頁）。
  (三)被上訴人於84年11月1日至96年5月31日之期間內，將系爭房
    屋出租予被告許珠山（見原審卷第51至68頁、本院卷第21頁
    ），約定由許珠山繳納系爭房屋自來水、電力、電話及瓦斯
    等費用。惟蔡昭男未辦理終止公用事業費用代繳之手續，又
    於85年1月29日開立新存簿帳戶，上訴人自85年2月起，繼續
    自新存簿帳戶轉撥劃撥帳戶代繳系爭房屋之電力及瓦斯等費
    用，迄95年2月止，合計代繳136,606元（見原審卷第7至16
    頁）。
  (四)上訴人與蔡昭男於96年5月21日簽訂和解暨債權讓與契約書
    ，由上訴人給付蔡昭男136,606元，並受讓蔡昭男對許珠山
    及被上訴人之返還不當得利債權（見原審卷第6頁）。
六爭執事項：
  (一)被上訴人是否因蔡昭男委託上訴人自劃撥帳戶撥付代繳系爭
    房屋自來水等費用而受有利益？蔡昭男得否依不當得利規定
    請求被上訴人返還？
  (二)上訴人於蔡昭男終止原存簿帳戶後，自動自新存簿帳戶轉撥
    劃撥帳戶代繳系爭房屋電力及瓦斯等費用，受託處理事務有
    無過失？被上訴人得否據以對抗上訴人？
  (三)許珠山與被上訴人對蔡昭男所負債務係連帶債務或不真正連
    帶債務？
七關於被上訴人因蔡昭男委託上訴人自劃撥帳戶撥付代繳系爭房
  屋自來水等費用而受有利益？蔡昭男得依不當得利規定請求被
  上訴人返還部分：
  按「債之清償，得由第三人為之。但當事人另有訂定或依債之
  性質不得由第三人清償者，不在此限。第三人之清償，債務人
  有異議時，債權人得拒絕其清償。但第三人就債之履行有利害
  關係者，債權人不得拒絕。」、「就債之履行有利害關係之第
  三人為清償者，於其清償之限度內承受債權人之權利，但不得
  有害於債權人之利益。」民法第311條及第312條定有明文。準
  此可知，第三人之清償，不以其就債之履行有利害關係為限，
  倘債權人不拒絕無利害關係之第三人所為之清償，僅第三人無
  從依民法第312條之規定代位債權人行使其對債務人之權利，
  該債權仍因第三人之清償而獲得滿足，如債務人無任何法律上
  原因，因第三人之清償而受此免除債務之利益，應認第三人得
  依不當得利請求債務人返還。經查：
  (一)被上訴人乃系爭房屋自來水、電力、電話及瓦斯之申請用戶
    ，其本有給付使用對價予各公用事業之義務，承租人逕向各
    公用事業清償上開水、電、電話及瓦斯等費用，應屬前所述
    之第三人清償，於被上訴人未異議及各公用事業未拒絕之情
    況下，各該公用事業對被上訴人之債權於承租人清償之範圍
    獲得滿足，被上訴人對各公用事業之債務亦告消滅。被上訴
    人辯稱其未因蔡昭男委託上訴人自劃撥帳戶撥付代繳而受有
    利益云云，洵屬無理而不可取。
  (二)蔡昭男與被上訴人間之租賃關係於84年底即告消滅，其代為
    清償被上訴人對各公用事業所負債務之基礎關係自隨之消滅
    ，依上開說明，於上訴人自蔡昭男劃撥帳戶轉付代繳之136,
    606元範圍內，被上訴人顯無免除此債務之法律上原因，上
    訴人主張蔡昭男對被上訴人有不當得利返還請求權，自屬有
    據。
八關於上訴人依其與蔡昭男間之委託書（下稱系爭委託書）處理
  代繳系爭房屋電力及瓦斯等事務，應無過失，被上訴人不得據
  以對抗上訴人部分：
  被上訴人又辯稱上訴人於蔡昭男終止原存簿帳戶後，擅自自蔡
  昭男新存簿帳戶轉存劃撥帳戶代繳自來水及瓦斯等費用，處理
  事務顯有過失，上訴人自認有所過失始賠償蔡昭男所受損害，
  自無由請求返還云云。經查：
  (一)蔡昭男於85年1月26日終止原存簿帳戶，雖為兩造所不爭執
    ，惟依系爭委託書所附郵政劃撥代辦收付費用服務要點第8
    條約定：「帳戶申請終止委託代繳費用時，應填『郵政劃撥
    終止委託代繳費用自動轉存申請書』一份」（見本院卷第37
    頁反面），終止原存簿帳戶並不生終止委託代繳費用之效力
    ，被上訴人辯以蔡昭男業已終止委託代繳費用云云，尚有未
    洽，自不足取。
  (二)雖被上訴人辯稱上訴人未合法通知蔡昭男自新存簿帳戶轉存
    劃撥帳戶代繳自來水及瓦斯等費用，應係無權處分云云。但
    承前所述，蔡昭男於95年4月11日終止公用事業費用代繳前
    ，並未對上訴人為終止代繳之意思表示，故縱令郵政儲金匯
    業局於儲金匯業局83年6月2日以劃通第1957號函令各局：「
    自83年7月1日，凡北部地區個人劃撥帳戶存款不足代繳各項
    公用事業費用者，將自動自存簿帳戶予以轉存」（見本院卷
    第41頁），上訴人逕自新存簿帳戶轉存劃撥帳戶代繳自來水
    及天然氣等費用，仍未逾系爭委託書委任事務之範圍，自無
    應否通知蔡昭男之問題。況所謂無權處分，乃無權利人就他
    人權利標的物所為之處分。被上訴人抗辯上訴人無權處分云
    云，容有誤會，要無可取。
  (三)按解釋意思表示應探求當事人之真意，不得拘泥於所用之辭
    句，民法第98條定有明文。上訴人於給付蔡昭男136,606元
    後，受讓蔡昭男對被上訴人之不當得利返還請求權，雖簽有
    和解暨債權轉讓契約書（見原審卷第6頁），惟上訴人已否
    認其處理代繳事務有何過失，細繹前開契約書，亦無承認有
    所過失之文字。且「和解」乃雙方當事人互相讓步停止紛爭
    ，無關雙方當事人之過失，被上訴人片面擷取前開契約文字
    ，辯稱上訴人自認有所疏失，始與蔡昭男和解，上訴人不得
    請求返還不當得利云云，亦無可採。
九關於許珠山與被上訴人對蔡昭男所負債務係不真正連帶債務部
  分：
  按無法律上之原因而受利益，致他人受損害者，應返還其利益
  ，民法第179條前段定有明文。又所謂不真正連帶債務，係指
  數債務人以單一目的，本於各別之發生原因負其債務，因其中
  一債務之履行，他債務亦同歸消滅者而言。許珠山自84年11月
  1日起即承租系爭房屋，依其與被上訴人之約定，於租賃期間
  ，亦有向公用事業繳納水電等費用之義務，惟此等費用已因上
  訴人自蔡昭男新存簿帳戶轉存劃撥帳戶代繳，許珠山亦受有利
  益，並有依不當得利規定返還之義務。然許珠山與被上訴人就
  對蔡昭男之不當得利債務，係本於各別原因，依上開說明，應
  認其間有不真正連帶債務關係，如許珠山為給付時，被上訴人
  於其給付範圍內免給付義務，反之亦然。
十從而，上訴人依不當得利及債權讓與法律關係起訴，請求許珠
  山給付136,606元，及自起訴狀繕本送達翌日即96年10月3日（
  見原審卷第74頁）起至清償日止之法定遲延利息；被上訴人給
  付136,606元，及自96年10月3日（見本院卷第20頁反面）起至
  清償日止之法定遲延利息；其中一人如已清償，他人於其清償
  範圍內，免給付之義務，為有理由，應予准許，原審駁回上訴
  人對被上訴人之請求（減縮部分除外），尚有未洽，上訴人就
  此部分指摘原判決不當，求予廢棄改判，為有理由，應由本院
  將原判決（減縮及確定部分除外）予以廢棄，改判如主文第二
  項所示。又本件事證已臻明確，兩造其餘攻擊防禦方法及證據
  資料，核與本件判決結果不生影響，毋庸一一論述，併予敘明
  。
十一據上論結，本件上訴為有理由，依民事訴訟法第436條之1第3
  項、第450條、第78條，判決如主文。
中    華    民    國    97    年    6     月    6     日
              民事第六庭審判長  法  官  張競文
                                法  官  陳文正
                                法  官  許純芳
以上正本係照原本作成
本判決不得上訴
中    華    民    國    97    年    6     月    12    日
                                書記官  潘惠梅


司法院資訊處製作；財團法人民間司法改革基金會備份。
